【裁判字號】    97,判,1055
【裁判日期】    971127
【裁判案由】    營利事業所得稅
【裁判全文】
最  高  行  政  法  院  判  決
                                      97年度判字第1055號
上  訴  人  威京開發投資股份有限公司
代  表  人  甲○○○
被 上訴 人  財政部臺北市國稅局
代  表  人  凌忠嫄
上列當事人間營利事業所得稅事件，上訴人對於中華民國95年10
月31日臺北高等行政法院95年度訴字第1308號判決，提起上訴，
本院判決如下：
    主  文
上訴駁回。
上訴審訴訟費用由上訴人負擔。
    理  由
一、 上訴人民國90年度營利事業所得稅結算申報，原列報營業
     收入淨額新臺幣（下同）4億1,979萬9,329元、營業成本5
     億7,240萬3,850元、營業費用1,905萬6,322元、利息收入
     555萬5,881元、利息支出1億3,492萬5,068元，全年課稅所
     得額為虧損1,529萬2,617元。被上訴人初查以上訴人係屬
     以買賣有價證券為專業之投資公司，乃採總額法將投資收
     益7,025萬4,447元轉列營業收入，核定營業收入為4億9,00
     5萬3,776元，並依財政部83年2月8日臺財稅第831582472號
     函釋（下稱83年函釋）及92年8月29日臺財稅第0000000000
     0號（下稱92年函釋）意旨，核算投資收益應分攤之營業費
     用及利息支出為2,182萬8,023元，核定本期投資收益淨額4
     ,842萬6,424元，全年課稅所得額653萬8,488元，補徵稅額
     162萬4,622元。上訴人不服，遂循序提起本件行政訴訟。
二、上訴人起訴意旨略以：83年函釋對於一般性營業費用及利息
    支出之分攤規範，未及於國內轉投資收益。且所得稅法第42
    條有關轉投資收益不計入所得額課稅之規定，與同法第4條
    之1有關停止課徵所得稅之證券交易所得有別，於兩稅合一
    後，基於前者在其被投資事業階段已課徵所得稅，乃規範不
    計入所得額課稅，且將其所含可扣抵稅額，計入投資事業之
    股東可扣抵稅額帳戶餘額，是該轉投資收益在經濟實質上屬
    應稅所得而非免稅所得，故轉投資收益所分攤之一般性營業
    費用與利息支出，亦非屬應從免稅所得項下減除之費用與利
    息，而無類推適用83年函釋併計於證券交易所得應分攤之一
    般性營業費用與利息支出之餘地云云。況國內轉投資收益若
    予分攤一般性營業費用與利息支出，以排除於可減除之費用
    範疇，將造成投資收益需擔負較法定最高稅率為高之稅負，
    於法有悖等語，求為判決撤銷訴願決定與原處分。
三、被上訴人則以：兩稅合一實施後，轉投資收益既已廢除80%
    免稅規定，全數免予計入所得額課稅，則有關投資之利息支
    出及管理費用等，應回歸不在計算營利事業所得稅時減除，
    方符合收入與成本、費用配合原則。上訴人為以投資為專業
    之營利事業，被上訴人依財政部92年函釋意旨，其營業費用
    及利息支出，除可直接合理明確歸屬者，得個別歸屬認列外
    ，投資收益應依照財政部83年函釋之比例，計算分攤之，於
    法並無不合。從而被上訴人依前揭函釋意旨，計算其應分攤
    之營業費用及利息支出2,182萬8,023元，核定本期投資收益
    為4,842萬6,424元，並無違誤等語，資為抗辯，求為判決駁
    回上訴人之訴。
四、原審斟酌全辯論意旨及調查證據之結果，以：（一）財政部
    83年及92年函釋有關免稅所得及不計入所得分攤營業費用及
    利息支出之計算公式，係財政部基於中央財稅主管機關之職
    權，本於所得稅法第4條之1證券交易所得免納所得稅之立法
    意旨，及所得稅法第24條第1項有關營利事業所得計算之規
    定所作之解釋，並未於法令規定外，另行創設新的權利、義
    務，無違租稅法定主義，自得參照援用。至司法院釋字第49
    3號解釋，已認83年函釋採以收入比例作為分攤基準之計算
    方式，符合所得稅法第24條第1項、第4條之1前段及第42條
    規定意旨，與憲法尚無牴觸，雖復以營利事業成本費用及損
    失等之計算涉及人民之租稅負擔，為貫徹憲法第19條之意旨
    ，仍應由法律明確授權主管機關訂立為宜等語，僅屬建議性
    質，尚難據為該函釋違法之論據。（二）依兩稅合一制度之
    精神，營利事業所得稅應在其股東以個人身分報繳綜合所得
    稅時，利用稅額扣抵方式退還股東，從而當股東是營利事業
    時，其投資收益是否為免稅所得，成為問題。因此，關於公
    司間轉投資收益之課稅規定，在立法上，有股利免稅法及股
    利扣抵法兩種。我國在立法上乃採用股利免稅法之規定方式
    ，所得稅法第42條第1項所定公司之國內轉投資收入不計入
    所得額課稅，應屬於實質免稅之所得。至轉投資收益所含可
    扣抵稅額，雖可由個人股東在申報綜合所得稅時扣抵，惟在
    投資公司方面，該投資收益不計入所得額課稅，亦不能扣抵
    其應納公司稅額，其屬免稅所得甚明。是就該投資之營利事
    業而言，上開股利所得無論於法律上或經濟實質均屬免稅所
    得。上訴人主張其轉投資所獲之收益非屬其免稅所得，要無
    可採。（三）又兩稅合一實施後，轉投資收益既已廢除80％
    免稅規定，全數免予計入所得額課稅，則有關投資之利息支
    出及管理費用等，應回歸不在計算營利事業所得稅時減除，
    方符合收入與成本、費用配合原則；鑑於「轉投資收益」與
    「證券交易所得」同屬免稅所得，而83年函釋所為之分攤原
    則乃在於如何將費用公正地分配在各項所得項下，讓稅負能
    合理反應在各項所得中，本於「相同事理為相同處理」之法
    理，雖83年函釋係就營利事業於證券交易所得停止課徵期間
    從事有價證券買賣，其營業費用及利息支出之分攤原則所為
    之釋示，然就轉投資收益亦得類推適用。核上訴人為以投資
    為專業之營利事業，其轉投資收益為免稅收益，而其出售有
    價證券收入與投資收益相對費用及損失並未單獨設帳劃分登
    載，其借入款與自有資金混同作統籌運用，營業費用及利息
    支出混淆，無法合理明確歸屬個別認定，是被上訴人類推適
    用上揭函釋並參照前述財政部92年函釋意旨，就其投資收益
    依照財政部83年函釋之比例，計算分攤之，於法自無不合。
    上訴人主張其轉投資所獲收益無上述函釋之適用，尚無可採
    。至上訴人轉投資所獲收益既係免稅，自不因分攤上述成本
    、費用後，而有何該投資收益須擔負超過法定最高稅率之情
    事。因將原決定及原處分均予維持，駁回上訴人之訴。
五、本院按：「自中華民國79年1月1日起，證券交易所得停止課
    徵所得稅，證券交易損失亦不得自所得額中減除。」、「營
    利事業所得之計算，以其本年度收入總額減除各項成本費用
    、損失及稅捐後之純益額為所得額．．．。」及「公司組織
    之營利事業，因投資於國內其他營利事業，所獲配之股利淨
    額或盈餘淨額，不計入所得額課稅，其可扣抵稅額，應依第
    66條之3規定，計入其股東可扣抵稅額帳戶餘額。」分別為
    所得稅法第4條之1、第24條第1項及第42條第1項所明定。準
    此，所得稅法第42條第1項所謂「股利淨額不計入所得額課
    稅」，係指股利不必依同法第24條第1項規定列入收入總額
    減除各項成本費用、損失及稅捐後之純益額為所得額課稅而
    已，惟其並未排除股利淨額亦應為利息支出及營業費用之分
    擔，是收入與成本費用配合原則亦適用於所得稅法第42條第
    1項規定。況且以投資為專業之營利事業，其因轉投資其他
    營利事業，在其投資流程中，需為投資決策作成、買入公司
    股票等行為，故轉投資流程自會發生管理決策成本、借款利
    息及持有公司股票期間管理費用等費用支出，故以投資為專
    業之營利事業，因投資其他營利事業而獲配之股利，其股利
    收入當有其所必需之費用；然因個別成本費用與各個轉投資
    環節間缺乏明確可辨認之歸屬方式，甚至與營利事業其他營
    業收入間之關係亦難明確歸屬，財政部83年函釋所闡明按收
    入比例計算營業費用之分攤公式，即本於收入與成本費用配
    合原則，以解決此費用難以明確歸屬問題，司法院釋字第49
    3號解釋，認83年函釋採以收入比例作為分攤基準之計算方
    式，符合所得稅法第24條第1項、第4條之1前段及第42條規
    定意旨，與憲法尚無牴觸，雖復以營利事業成本費用及損失
    等之計算涉及人民之租稅負擔，為貫徹憲法第19條之意旨，
    仍應由法律明確授權主管機關訂立為宜等語，僅屬建議性質
    ，尚難據為該函釋違法之論據。又為實施兩稅合一制，86年
    12月30日所得稅法第42條第1項修正為：「公司組織之營利
    事業，因投資於國內其他營利事業，所獲配之股利淨額或盈
    餘淨額，不計入所得額課稅，其可扣抵稅額，應依第66條之
    3規定，計入其股東可扣抵稅額帳戶餘額。」其修正理由為
    ：「在兩稅合一之設算扣抵制下，營利事業取自轉投資事業
    之投資收益，不計入投資事業之所得額課稅，僅在最終被投
    資事業階段課徵一次營利事業所得稅。又獨立課稅制下為減
    輕轉投資收益重複課稅所採行之80%免稅之規定，已無存在
    必要，爰予修正第1項。」故兩稅合一實施後，轉投資收益
    既已廢除80%免稅規定，全數免予計入所得額課稅，則有關
    投資之利息支出及管理費用等，應回歸不在計算營利事業所
    得稅時減除，方符合收入與成本、費用配合原則，是被上訴
    人認投資收益應分攤營業費用及利息支出，與兩稅合一精神
    無違，且不因施行兩稅合一制而異。而財政部92年函釋謂：
    「公司組織之營利事業，投資國內其他營利事業所獲配之投
    資收益，依所得稅法第42條第1項規定，不計入所得額課稅
    者，其營業費用及利息支出，應按下列規定計算分攤，自該
    投資收益項下減除，不得在課稅所得項下減除：．．．二、
    以有價證券買賣為專業之營利事業，其營業費用及利息支出
    ，除可直接合理明確歸屬者，得個別歸屬認列外，應依照本
    部83年2月8日臺財稅第831582472號函規定之比例，計算分
    攤之．．．。」即本前述意旨，所揭示有關投資收益不計入
    所得額課稅之收入者，應如何分攤營業費用及利息支出之計
    算方式，既沿襲財政部83年函釋規定之精神，符合收入與成
    本費用配合及課稅公平原則，自得援用。且依司法院釋字第
    287號解釋意旨，行政主管機關就行政法規所為釋示，係闡
    明法規原意，應自法規生效之日起有其適用。本件課稅事實
    雖發生於90年度，但尚未核課確定，故財政部92年函釋自得
    予以援用。又上訴人係以投資為專業之營利事業，依上開說
    明，其轉投資之收益，雖依所得稅法第42條第1項規定不計
    入所得額課稅，惟依同法第24條第1項規定之收入與成本費
    用配合原則及課稅公平原則，即應分攤無法明確歸屬之營業
    費用及利息支出，被上訴人依財政部83年函釋及92年函釋計
    算上訴人投資收益項下應分攤營業費用及利息支出金額，自
    無不合，上訴人指稱違反租稅法律主義及牴觸司法院釋字第
    493號解釋意旨云云，洵無可採。又公司間轉投資收益之課
    稅規定，我國在立法上乃採用股利免稅法之方式，故所得稅
    法第42條第1項所定公司之國內轉投資收入不計入所得額課
    稅，應屬於實質之免稅收入。至轉投資收益所含可扣抵稅額
    ，雖可由個人股東在申報綜合所得稅時扣抵，惟在投資公司
    方面，該投資收益不計入所得額課稅，亦不能扣抵其應納公
    司稅額，其實質屬免稅收入，甚為顯然。是相關費用、利息
    支出，自無全數歸由其他應稅收入負擔之理，而應分攤其相
    關之營業費用及利息支出，此非對投資收益再次課徵營利事
    業所得稅，而係依收入與成本費用配合原則，不許將投資收
    益之相關費用、利息支出轉由應稅收入負擔，與所得稅法第
    42條第1項規定立法意旨無違。本件上訴人係以投資為專業
    之營利事業，被上訴人依財政部92年函釋意旨，其營業費用
    及利息支出，除可直接合理明確歸屬者，得個別歸屬認列外
    ，投資收益應依照財政部83年函釋之比例，計算其應分攤之
    營業費用及利息支出2,182萬8,023元，核定本期投資收益為
    4,842萬6,424元，自無不合。上訴人不服，循序提起本件行
    政訴訟。經核原判決對上訴人在原審之主張如何不足採之論
    據取捨等，均已詳為論斷，而駁回上訴人在原審之訴，並無
    判決不適用法規或適用不當等違背法令情事，上訴論旨重複
    前已主張為原判決詳予論述不採之事由再予爭執，指摘原判
    決違誤，求予廢棄，難認有理由，應予駁回。
六、據上論結，本件上訴為無理由。依行政訴訟法第255條第1項
    、第98條第1項前段，判決如主文。
中    華    民    國    97    年    11    月    27    日
                    最高行政法院第二庭
                        審判長法官  高  啟  燦
                              法官  林  茂  權
                              法官  曹  瑞  卿
                              法官  黃  合  文
                              法官  廖  宏  明
以  上  正  本  證  明  與  原  本  無  異
中    華    民    國    97    年    11    月    27    日
                              書記官  彭  秀  玲


司法院資訊處製作；財團法人民間司法改革基金會備份。
